臺灣桃園地方法院民事判決　　　　　　　　　　　　　 九十三年度訴字第七四八號
　　原　　　告　乙○○
　　被　　　告　甲○○　臺北縣.
　　訴訟代理人　丙○○
　　　　　　　　陳淑英
右當事人間請求損害賠償事件，經本院於民國九十三年十一月八日言詞辯論終結，判
決如左：
    主  文
被告應給付原告新臺幣壹拾萬捌仟柒佰貳拾壹元，及自民國九十三年六月二十五日
起至清償日止，按週年利率百分之五計算之利息。
原告其餘之訴駁回
訴訟費用由被告負擔百分之十三，餘由原告負擔。
    事實及理由
一、原告起訴主張：原告於民國九十一年十月間與訴外人王玉娥就原告所有坐落桃園
    縣平鎮市○○段二九六、二九八、三一○、三一三地號土地及同段一二五建號建
    物（房屋門牌編號：桃園縣平鎮市○○路○段一三一號）訂立土地房屋買賣契約
    ，原告為出賣人，負有移轉前揭土地及房屋所有權之義務。詎被告以原告負欠其
    債務，聲請本院九十一年度全三字第七二七九號裁定准予假扣押原告財產，進而
    聲請本院以九十一年度執全字第三五四九號假扣押執行事件，發函囑託桃園縣平
    鎮地政事務所於九十一年十二月三日辦理前揭土地及房屋之查封登記，致使原告
    無法辦理所有權移轉登記，不得已與訴外人王玉娥合意解除買賣契約。嗣原告依
    民事訴訟法第五百二十九條第一項規定，聲請被告於一定時間內起訴，經本院九
    十二年度聲字第九號裁定限命被告於七日內向管轄法院起訴，因被告未依限起訴
    ，本院依原告聲請，於九十二年六月二十七日以九十二年度全聲字第一九○號裁
    定准予撤銷前揭假扣押裁定。查原告前與訴外人王玉娥簽訂之土地房屋買賣契約
    ，約定買賣價金為新台幣（下同）六百萬元，因遭被告不當假扣押強制執行查封
    ，致無法依約辦理所有權移轉登記而解除契約，時至今日該土地房屋價值僅餘四
    百九十萬元，原告受有可得預期利益之損失即價差一百一十萬元，爰依民事訴訟
    法第五百三十一條第一項規定，聲明被告應給付原告一百一十萬元，及自起訴狀
    繕本送達之翌日起至清償日止，按週年利率百分之五計算之利息。
二、被告則以：(一)原告所提之土地房屋買賣契約書，僅有原告與訴外人即買受人王玉
    娥之簽章，並無見證人可資證明原告與訴外人王玉娥確有買賣前揭土地房屋之合
    意；(二)前揭契約書所載締約日期為九十一年十月六日，然契約書背面黏貼之價格
    標籤卻標記商家進貨日期為九十三年三月三日，與契約書應係締約日同日所擬之
    經驗法則不符；(三)又該時點與被告寄發存證信函，催告原告於二十日內就因本件
    假扣押程序所受損害行使權利的時間點即九十三年四月二十八日相去不遠，應可
    合理懷疑原告與訴外人王玉娥並無買賣前揭土地房屋之合意，前揭契約書應係事
    後偽造。(四)縱契約書係因原本遺失而事後補擬，則被告何以不於聲明證據之初即
    予說明？且前揭買賣契約業已解除，又何須於九十三年間補擬契約書？凡此均徵
    原告與訴外人王玉娥就前揭土地房屋並無買賣合意存在，況以九十三年間補擬的
    契約書證明九十一年間曾成立生效之買賣合意，不無可議等語置辯。並聲明駁回
    原告之訴。
三、兩造不爭執之事實：
    (一)兩造曾共同合作承攬桃園縣中壢市○○○街「世紀宮廷」某十八、十九樓兩戶
      房屋之裝潢工程，並以原告開設之文采設計工程有限公司（下稱文采公司）名
      義對外締約。嗣因兩造終止合作關係，會算各自墊繳之款項後，原告尚應給付
      被告一百七十五萬元，原告於是開立文采公司為發票人之面額各三十二萬元、
      一百四十三萬元之支票交與被告，然因面額一百四十三萬之支票經被告屆期提
      示不獲兌現，被告遂以原告負欠其債務一百四十三萬元，向本院聲請就原告財
      產為假扣押，經本院以九十一年度執全字第三五四九號假扣押強制執行事件，
      發函囑託地政機關查封前揭土地房屋。原告為此聲請本院以九十二年度聲字第
      九號裁定命被告應於七日內就所欲保全之請求向管轄法院起訴，惟被告並未於
      期限內提起本案訴訟，原告因而聲請本院以九十二年度全聲字第一九○號裁定
      撤銷前揭假扣押裁定獲准等節，業經本院依職權調閱本院九十一年度執全字第
      三五四九號、九十二年壢簡字第三三三號案卷查核屬實，並有原告提出本院九
      十二年度聲字第九號、九十二年度全聲字第一九○號民事裁定在卷可憑。
    (二)原告提出之土地房屋買賣契約書係在九十三年三月三日之後製作，非屬原始買
      賣文件，業據原告自認，並經證人王玉娥到庭證述屬實。
四、得心證之理由：
    (一)按「假扣押裁定因自始不當而撤銷，或因第五百二十九條第二項及第五百三十
      條第三項之規定而撤銷者，債權人應賠償債務人因假扣押或供擔保所受之損害
      」，修正前民事訴訟法第五百三十一條定有明文。查本件撤銷假扣押裁定日期
      九十二年六月二十七日，係發生於司法院（九二）院台廳民一字第一七○八一
      號令發布定九十二年九月一日施行之新修民事訴訟法施行之前。依民事訴訟法
    　施行法第二條「除本法別有規定外，修正民事訴訟法於其施行前發生之事項亦
    　適用之。但因舊法所生之效力，不因此而受影響」之規定，及實體法從舊之原
    　則，本件仍應適用九十二年六月二十五日修正前之舊法。次按「侵權行為固以
    　故意或過失侵害他人之權利為成立要件，惟關於假扣押裁定，因自始不當而撤
    　銷，或因民事訴訟法第五百二十九條第二項及第五百三十條第三項之規定而撤
    　銷者，債權人應賠償債務人因假扣押或供擔保所受之損害，同法第五百三十一
    　條定有明文，故債權人所負此項賠償損害責任，乃本於假扣押裁定撤銷之法定
    　事由而生，債務人賠償請求權之成立，即不以債權人之故意或過失為要件」，
    　最高法院五十八年度台上字第一四二一號著有判例可資參照。是被告抗辯原告
    　主張修正前民事訴訟法第五百三十一條請求權，須以被告所為之假扣押係不法
      為要件，容有誤會，先予敘明。
    (二)本件兩造所爭執之處在於原告與訴外人王玉娥就前揭土地房屋是否存在買賣合
      意？按當事人就標的物及其價金互相同意時，買賣契約即為成立，民法第三百
      四十五條第二項定有明文。經查：原告如何與訴外人王玉娥訂立買賣契約，業
      據證人王玉娥到庭證述：「原告開價六百多萬，我跟他議價到六百萬。當時有
      簽立文具行買的那種制式買賣契約書，當時我先給原告訂金現金二十萬，後來
      他跟我說他房子有問題，房子有被假扣押，我那時要求他把訂金還我，之後他
      把訂金以現金還給我，我就把當時簽的契約書還給他」、「．．．我大約是在
      九十一年國慶日期間向原告買的，但原告卻是在過完農曆年後才把訂金退還給
      我」、「（問：事後補簽定買賣契約書之原因？）我之前有跟原告說你用舊的
      契約書去就好，可是他說舊的契約書畫的亂七八糟的，一直要求我簽名，我才
      簽的」、「（問這份補簽的契約書與原始契約書內容是否相符）？大致上都相
      符，．．．」等語屬實無訛，且經本院隔離訊問，核與原告主張內容相符，況
      證人與兩造均為朋友，實無構陷被告之理；再買賣契約僅須當事人就標的物及
      價金互相同意時即已成立，雖原告事後因本件訴訟而要求訴外人王玉娥補簽內
      容大致相符之契約書，且於主張證據時未表明此一情狀，惟此並無礙前已成立
      之買賣契約。綜上，堪認原告主張與訴外人王玉娥就前揭土地房屋訂有價金為
      六百萬元之買賣契約，並因被告之假扣押致使前揭土地房屋無法辦理移轉登記
      而解除契約等情為真實。
    (三)其次應審究者為原告所失利益為何？原告主張前揭房地遭被告聲請假扣押查封
      致無法依約辦理移轉登記而解除買賣契約，因前揭房地現值僅餘四百九十萬元
      ，與訴外人王玉娥議定之價款六百萬元，跌幅價差一百一十萬元，因而請求被
      告賠償原告受有相當於一百一十萬元之可得預期利益之損失，於法是否有據？
      按「損害賠償，除法律另有規定或契約另有訂定外，應以填補債權人所受損害
      及所失利益為限；依通常情形，或依已定之計劃、設備或其他特別情事，可得
      預期之利益，視為所失利益」，民法第二百十六條定有明文。又請求賠償所失
      利益，依民法第二百十六條第二項之規定，應依通常情形或依已定之計劃設備
      或其他特別情事可得預期之利益計算之。土地價格之上漲，乃係社會繁榮所促
      成，並非買受人買受土地時可得預期之利益，自無依此標準請求賠償之餘地；
      預期利益，係指依通常情形，或依已定計劃、設備或其他特別情事，可得預期
      之利益而言，須具有客觀的確定性，最高法院四十八年台上字第四八一號判例
      、五十四年度台上字第五一九號、六十九年度台上字第二五０四號裁判要旨可
      資參照。再損害賠償之債，以有損害之發生及有責任原因之事實，並二者之間
      ，有相當因果關係為成立要件，故原告所主張損害賠償之債，如不合於此項成
      立要件者，即難謂有損害賠償請求權存在。經查：前揭土地房屋依原告聲請囑
      託久富不動產鑑定顧問有限公司鑑價結果市值為三百九十七萬六千八百八十元
      ，有鑑定報告書乙份可憑，且為兩造所不爭執，非若原告主張之市值四百九十
      萬元。次查：原告並非從事房地產買賣之人，依原告所陳：「我有打算要出售
      房地，並有將此事告知朋友，講了一、二年，期間沒有委託仲介．．．」等語
      ，其出售前揭房地目的無非將房地所有權易為買賣價金，實難僅憑其有出售上
      述房地之事實而遽認其於出售前揭房地時即已預期將來房地市場之不景氣而事
      先出售前揭房地以獲取漲跌之差價利益；又被告聲請假扣押查封之舉雖造成原
      告與訴外人王玉娥解除買賣契約致使原告不能獲取六百萬元價金，惟原告亦保
      有前揭房地所有權，並無損失，而依通常情形房地客觀價值之漲跌係繫於社會
      經濟之興衰與自由經濟市場之供需法則，而非被告聲請假扣押查封之舉所造成
      ，被告聲請假扣押查封原告前揭房地致使原告解除買賣契約，雖使原告無法將
      前揭房地所有權換取六百萬元價金，然依通常情形觀之，尚難認與房地之漲跌
      有相當之關係；復參民法第二百十六條立法意旨「惟所謂已失之利益，其範圍
      頗難確定，故以依通常情形或依已定之計畫、設備或其他特別情事，可得預期
      之利益為準，以防無益之爭議」，是立法意旨係透過「可得預期」之要件，並
      以「依通常情形或依已定之計畫、設備或其他特別情事」作為是否「可得預期
      」之判斷標準以限縮「所失利益」之範圍，避免侵權行為人之賠償責任無限延
      伸，是房地價格之漲跌若非通常情形或無已定之計畫、設備或其他特別情事，
      而係僅按依社會經濟之興衰與自由經濟市場之供需法則而起伏，若僅以其漲跌
      價差遽認為原告所失之利益，顯有悖上述立法意旨，且房地之客觀價值隨社會
      經濟之興衰與自由經濟市場之供需呈現浮動，如房地價值呈漲勢，被告無須負
      賠償責任，若呈跌勢，則被告須負賠償責任，且賠償責任依跌幅而異其範圍，
      而此一漲跌又非被告假扣押之舉所造成，如此無異將被告應否負損害賠償責任
      及範圍繫於不確定之變動因素，亦將造成法律關係之不穩定。從而，原告既未
      舉證其有何依通常情形，或依已定之計劃、設備或其他特別情事，可得預期前
      揭房地漲跌之價差利益，自難僅以前揭房地簽約價為六百萬元，現今市價為三
      百九十七萬六千八百八十元，遽認被告受有前述差價之損失。惟原告若未因被
      告假扣押查封之舉而解除前揭買賣契約，其將以前揭房地所有權換取對訴外人
      王玉娥六百萬元之貨幣債權，此六百萬元雖為前揭房地所有權之對價，然依通
      常情形，苟原告無特別之財務管理計畫，其應可取得對訴外人王玉娥六百萬元
      本金債權及法定利息，然因被告假扣押查封之舉致使原告無法將前揭房地所有
      權轉換成六百萬元之現金債權（房地之對價）及額外獲取六百萬元法定利息之
      可得預期利益，是本院認為原告可得預期之利益損失應以自原告前揭房地所有
      權遭被告聲請假扣押查封之日即九十一年十一月二十九日起，至起訴狀繕本送
      達被告之日即九十三年六月二十四日止，依前揭本金六百萬元按附件一中央銀
      行所公佈之本國一般銀行存款平均利率計算之利息，經核算後九十一年度第四
      季利息為一萬零五百七十八元｛計算式：0000000×1.95﹪×33/365＝10578（
      元以下四捨五入，下同）｝、九十二年度第一季利息為二萬五千一百五十一元
      ｛計算式：0000000×1.70﹪×90/365＝25151｝、九十二年度第二季利息為二
      萬三千三百三十六元｛計算式：0000000×1.56﹪×91/365＝23336｝、九十二
      年度第三季利息為二萬零七百十九元｛計算式：0000000×1.37﹪×92/365＝
      20719｝、九十二年度第四季利息為一萬九千二百零七元｛計算式：0000000×
      1.27﹪×92/365＝19207｝、九十三年度第一季利息為一萬七千八百零一元｛
      計算式：0000000×1.19﹪×91/365＝17801｝、九十三年度第二季起至六月二
      十四日利息為二萬一千九百二十九元｛計算式：0000000×1.16﹪×115/365＝
      21929｝，合計全部利息為十三萬八千七百二十一元（10578＋25151＋23336＋
      20719＋19207＋178 01＋21929＝138721）。
    (四)綜上，核計原告實際可得預期之利益為十三萬八千七百二十一元，從而原告依
      修正前民事訴訟法第五百三十一條損害賠償之法律關係，請求被告給付此金額
      內及起訴狀繕本送達翌日起即九十二年六月二十五日至清償日止，按週年利率
      百分之五計算之法定遲延利息，即屬有據，應予准許，逾此範圍之請求，為無
      理由，應予駁回。
五、結論：本件原告之訴，為一部有理由，一部無理由，依民事訴訟法第七十九條，
    判決如主文。
中　　　華　　　民　　　國　　九十三　　年　　 十一 　　月　　二十二　　日
                                    臺灣桃園地方法院民事第三庭
                                                法      官  劉雪惠
右為正本係照原本作成
如對本判決上訴，須於判決送達後廿日內向本院提出上訴狀
中　　　華　　　民　　　國　　九十三　　年　　 十一 　　月　　二十二　　日
                                                法院書記官  董淵順
